臺灣高等法院刑事判決　　　　　　　　　　　　　九十年度上重更(一)字第三二號
　　上　訴　人
　　即　被　告　丙○○
　　選任辯護人　蘇家宏
　　上　訴　人
　　即　被　告　庚○○
　　選任辯護人　游孟輝
右上訴人因殺人案件，不服臺灣臺北地方法院八十八年度重訴字第四五號，中華民國
八十九年六月二十八日第一審判決（起訴案號：臺灣臺北地方法院檢察署八十八年度
偵字第二三七五九號）提起上訴，經判決後，由最高法院發回更審，本院判決如左：
    主  文
原判決關於丙○○、庚○○殺人部分均撤銷。
丙○○殺人，累犯，處無期徒刑，褫奪公權終身。
庚○○無罪。
    事  實
一、丙○○前於民國八十六年間，因犯傷害案件，經臺灣臺北地方法院判處有期徒刑
    四月，嗣並經確定，經檢察官簽發執行指揮書發監執行，於八十七年四月一日執
    行完畢。
二、丙○○於八十八年十月二十五日晚間八時三十分許，與友人一同至台北市○○區
    ○○路二八０號一樓之「離譜音樂餐廳」（以下稱離譜餐廳）消費。同月二十六
    日凌晨一時許，丙○○以前之老闆庚○○與其友人張開忠亦一同至該餐廳消費，
    二人把酒言歡後，丙○○乃先行離去。同日（二十六日）凌晨二時許，該餐廳之
    老闆洪宇志亦偕同友人戊○○、己○○至該餐廳慶祝洪宇志之生日，洪宇志原坐
    另外一桌，惟因洪宇志與庚○○亦本認識，洪宇志遂與庚○○、張開忠同坐一桌
    喝酒聊天。而丙○○離開前揭餐廳後，又於同日凌晨三時十分許攜帶一把長約二
    十公分、寬度約為一點五公分至二點五公分寬之單刃長型刀回到該餐廳，在進入
    該餐廳後，丙○○即因洪宇志問其是否來收保護費，而與洪宇志發生口角爭執，
    詎丙○○竟頓萌置之死地之殺人犯意，持刀撲向洪宇志，並由洪宇志之正面往洪
    宇志之右胸猛刺一刀及在其頸部橫割一刀。丙○○見殺害洪宇志之目的已然達成
    即離開餐廳，丙○○並於其回家途中將其行兇之工具刀子一把在不詳處所丟棄而
    滅失。嗣台北市政府消防局於同日凌晨三時二十分許據報派遣救護車前往離譜餐
    廳將洪宇志送往醫院急救，惟因洪宇志受傷過重，而於送醫途中之八十八年十月
    二十六日凌晨三時三十七分許，因前頸及右胸切割穿刺傷大量出血休克不治死亡
    。而台北市政府警察局松山分局（以下稱松山分局）接獲報案得知離譜餐廳發生
    前述命案，即派偵查員趕赴現場採證與調查，嗣經由案發當時在場的庚○○告知
    ，得知丙○○係涉案人，經該分局員警報請檢察官簽發拘票後，將其逮捕，而知
    上情。
三、案經台北市政府警察局松山分局移送台灣台北地方法院檢察署檢察官偵查起訴。
    理  由
甲、被告丙○○部分：
壹、訊據上訴人即被告丙○○固不否認有於前述時間至離譜餐廳消費，後與庚○○一
    起在該餐廳把酒言歡，嗣並持刀殺傷被害人洪宇志等事實，核與證人即離譜餐廳
    之店長丁○○、該餐廳員工乙○○、辛○○就此部分所供述之情節相符，惟被告
    矢口否認有任何本院所認定之前開殺人之犯行，辯稱：我只有從餐廳去到外面小
    便及接聽大哥大而已，除此之外，並沒有離開過該餐廳，而且我後來會跟被害人
    洪宇志發生糾紛，乃是因為洪宇志突然當著我的面跟我說：你是來收保護費的啊
    ，而且洪宇志跟他的同夥聯合起來圍毆我，我一時氣不過，加上當時酒已經喝多
    了，我便隨手到餐廳的吧台抽出一把刀正當防衛，可能是我亂揮之下不慎去砍到
    被害人，我絕對沒有要殺死洪宇志之意思，我只是傷害人致死云云。至被告丙○○之選任辯護人其辯護意旨則略以：被告丙○○並非基於殺人之犯意而為本件犯
    行，至多僅構成過失致人於死罪或傷害致死罪，且被告丙○○於行為當時已經因
    為飲酒過多，而陷於精神耗弱之狀態，另證人丁○○、乙○○、辛○○之供述前
    後矛盾百出，自不適合作為本件認定犯罪事實之證據等語。
貳、經查，為得出本院所認定之前開犯罪事實，須探究者，乃（一）被告丙○○係出
    於殺人之犯意將被害人洪宇志殺害身亡。（二）被告丙○○於行為當時究否係於
    精神耗弱之狀態下為之，（三）被告之行為是否出於正當防衛或防衛過當。職是
    ，本院乃分就前述三個訴訟上待證事實，再詳細分述如左：
  一、被告丙○○是否基於殺人之犯意而殺害被害人洪宇志使其死亡：
      按於殺人案件，究竟行為人是否基於使被害人喪失生命之故意，即殺人之犯意
      而為犯罪之實施，因此種主觀犯意存在於行為人本身，故除非行為人自白此一
      犯罪主觀構成要件，而可在無補強證據之情況下認定行為人係出於殺人之犯意
      而為殺人之犯行（蓋行為人就犯罪之主觀構成要件為自白，依－行為人就其犯
      罪主觀構成要件為自白，無須另有補強證據之證據法則－即可單純依其自白為
      認定，而無需另有補強證據），否則於殺人案件，於訴訟上最難認定之待證事
      實乃行為人究否係出於殺人之犯意而為殺人之客觀行為。而如前所述，於行為
      人未就其主觀構成要件為自白之情況下，為認定行為人究否係出於殺人之犯意
      而為客觀之殺人犯行，於訴訟上往往依情況證據為之認定一途，而此作為認定
      行為人有無殺意認定基準情況證據，其種類乃不出被害人所受傷害之部位、被
      害人所受傷害之程度、行為人所使用凶器之種類、行為人使用凶器之方法及其
      他因素（如行為人於行為當時或行為後之言語、舉動）等諸端，即我最高法院
      於其所發表之判例、判決中，亦一再表示行為人所使用凶器之種類、被害人所
      受傷痕之多少、是否為致命部位、被害人所受傷害之程度、行為人加害之部位
      及其用力之程度，均可作為事實審法院判斷行為人有無殺意之心證依據（最高
      法院十八年上字第一三０九號判例、本院卷附最高法院八十七年度台上字第三
      一二三號判決參照），現本院乃基於上述各端為之判斷究竟被告丙○○是否基
      於殺人之犯意殺害被害人洪宇志，茲再分述如下：
    （一）被害人洪宇志所受傷害之部位：
          本件台北市政府消防局係於八十八年十月二十六日凌晨三時二十分許，接
          獲報案於前開離譜餐廳有傷患即被害人洪宇志待救護，經於同日凌晨三時
          二十四分許到達前開餐廳現場，於十二分鐘後即三時三十六分許離開，惟
          被害人洪宇志於同日凌晨三時三十七分許由救護車送達國軍松山醫院前，
          在救護車上即為救護人員發現無心跳呼吸，待到達醫院後護理人員均已測
          不到被害人洪宇志之脈博及呼吸，經醫護人員實施心肺復甦術（即ＣＰＲ
          ）均未能見效，而由該院醫生於同日凌晨五時許宣布急救無效，此有國軍
          松山醫院函送原審之被害人洪宇志之急診就醫全份病歷附本院卷可稽（見
          原審卷第九五頁至第一０一頁，其中關於台北市政府消防局之救護紀錄表
          在第九七頁，該醫院之急診護理評估表在第九九頁，該醫院之心肺復甦術
          醫療紀錄表則在第一００頁），而經檢察官據報初步相驗被害人洪宇志之
          屍體後，認須有解剖被害人洪宇志屍體，以究明其直接死亡原因之必要，
          此亦有檢察官就被害人洪宇志死因所制作之相驗屍體證明書、勘驗筆錄及
          驗斷書附卷可憑（相驗卷第二四頁、第四十頁至第四一頁、第四四頁、第
          四八頁至第五一頁參照），嗣檢察官於八十八年十月二十八日會同法務部
          法醫研究所（以下稱法醫研究所）法醫解剖被害人洪宇志之屍體，於解剖
          過程中發現被害人洪宇志之身體受有：
          １前頸部正中央有橫走水平切割傷十六公分長，尖端在右，鈍側在左，以
            之判斷為自右至左深度祇在中央切開甲狀軟骨，未及於二側之頸動靜脈
            ；
          ２前胸中央線偏右一公分處有斜走之穿刺傷一點五公分，鈍側在外尖側在
            內，單刃刀，寬度可能為一點五公分至二點五公分寬之長型刀，自前胸
            經右第二、三肋骨間進入胸腔同時傷及心主動脈上行部分，形成一切口
            達一公分，造成心包囊血塞，右肋腔內有血及血塊達一千五百西西，是
            致命傷；
          之傷害，而被害人洪宇志之直接死亡原因，經法醫研究所鑑定結果，被害
          人洪宇志乃是因前頸及右胸切割穿刺傷大量出血休克死亡，此有該所就被
          害人洪宇志死因所出具之鑑定書一份在卷可稽（相驗卷第六八頁至第七六
          頁參照）及解剖相片一宗（外放）足憑，則由被害人洪宇志身體所受上開
          傷害觀察：
          １其所受傷害部位一為頸部，一為前胸部，此二部份均為人體之致命部位
            ，對此二部位持刀加以戕害，均足以發生使人喪失生命之結果，此為眾
            所週知之事，故以被害人洪宇志所受傷害部位之此一情況證據以觀，被
            告丙○○持刀對被害人洪宇志之身體致命部位二處加以攻擊，且係先後
            均對人體之致命部位為攻擊，已可認定被告丙○○係以殺人之犯意而持
            刀殺害被害人洪宇志。
          ２次查以被害人所受傷害部位若為身體之致命部位為之認定行為人係出於
            殺意而為客觀之殺人之行為，於訴訟上必須注意者乃行為人對其持刀殺
            傷被害人之致命部位須有一定之認識（大野前揭文第三頁參照），對此
            被告丙○○並不否認其係自正面對被害人洪宇志為攻擊（相驗卷第三五
            頁第五行至第六行訊問筆錄參照），另證人丁○○及辛○○於檢察官偵
            查及於原審法院調查時亦均供稱其係看到被告丙○○自被害人洪宇志之
            正面用刀（偵查卷第一０六頁反面訊問筆錄、第一０九頁正面訊問筆錄
            及原審卷第二三九頁正面訊問筆錄參照），則被告丙○○既係持刀站立
            於被害人洪宇志之正面對被害人洪宇志身體之致命部位頸部及前胸部為
            攻擊，自更可證被告丙○○得以認識其所攻擊被害人洪宇志身體之部位
            為屬人體之致命部位，更可認定其係基於殺人之犯意而為本件犯行。
    （二）被害人洪宇志所受傷害之程度：
          １如前所述，被害人洪宇志在其頸部有長達十六公分長之水平切割傷，另
            於前胸部則有一點五公分之穿刺傷，而如依被害人身體所受傷害之程度
            為之認定行為人是否基於殺意而為客觀之殺人行為，通常係以國民之一
            般社會生活通念為之判斷此種被害人所受傷害之程度是否足以引起死亡
            之結果為之判斷（大野前揭文第五頁參照），按被害人洪宇志之頸部既
            遭被告丙○○切割長達十六公分，前胸部又遭被告丙○○持刀穿刺深有
            一點五公分，以國民生活經驗法則為之判斷被害人洪宇志所受傷害之程
            度，足見被告丙○○顯然有使被害人喪失生命之故意而對被害人洪宇志
            為客觀之殺人行為，蓋只有被告丙○○係要被害人洪志宇喪失生命，方
            有可能持刀在被害人洪宇志之頸部由右至左切割十六公分，並於其前胸
            持刀穿刺一點五公分，是被告丙○○係基於殺人之犯意殺害被害人洪宇
            志，益足認定。
          ２次查如以被害人所受傷害程度為之認定行為人係出於殺人之犯意而為客
            觀之殺人行為時，必須注意此種被害人所受傷害之程度要為行為人所得
            能預期，易言之，如果被害人係在與行為人格鬥之過程中，受有傷害，
            則行為人係以殺意為客觀行為之認定其或然率即較低（大野前揭文第五
            頁至第六頁參照），如前所述，被告丙○○係自正面對被害人洪宇志為
            攻擊，則被害人洪宇志所受傷害程度為若干，應為其所能控制並為其所
            能預期，且雖被告丙○○一再辯稱係被害人洪宇志及戊○○、己○○出
            手對其攻擊，其方還手造成被害人洪宇志傷害云云，惟於本件卷存證據
            資料內，所有之證人丁○○、乙○○及辛○○從未供稱有目睹被害人洪
            宇志先對被告丙○○為攻擊，反而均係供稱被告丙○○持刀進入餐廳後
            對被害人洪宇志為殺害（詳後述），則被告丙○○此一辯解顯然不足採
            信，是被告丙○○既係自正面對被害人洪宇志為殺害之客觀行為，又非
            在與被害人洪宇志發生格鬥之情況下持刀使洪宇志受有前述如此嚴重之
            致命傷害，則被害人洪宇志所受前開傷害程度顯為被告丙○○基於殺人
            之犯意故意為之，可堪認定。
    （三）被告丙○○所使用凶器之種類及使用凶器之方法：
          １據己○○於警訊時供稱其看見被告丙○○所用以對其行凶之刀子，其長
            度約有二十公分（偵查卷第十三頁正面偵訊筆錄參照），而如前所述，
            法醫研究所於事後由被害人洪宇志所受傷害為之鑑定，判斷造成被害人
            洪宇志受有此一傷害之凶器種類為寬度可能為一點五公分至二點五公分
            寬之長型刀，則由己○○之上開供述及法醫研究所所為上開鑑定報告綜
            合為之判斷，被告丙○○所持用以使被害人洪宇志喪失生命之刀子一把
            ，乃為一長約為二十公分，寬度可能為一點五公分至二點五公分寬之長
            型刀可堪認定，先予敘明。
          ２被告丙○○所持用以使被害人洪宇志喪失生命之刀子，如前所述係一把
            長約二十公分，寬度可能為一點五公分至二點五公分寬之長型刀，先姑
            不論使用此種長度、寬度刀子砍殺人之頸部及前胸部會造成使人喪命之
            結果，應為被告丙○○所得能預見，且由被害人洪宇志上述所受之傷情
            觀之，其所受之致命傷依法醫研究所之鑑定報告雖為前胸之一刀，然其
            頸部猶有一處十六公分長之切割傷，顯然被告丙○○係要置被害人洪宇
            志於死地，而先後在被害人洪宇志之頸部及前胸部下刀二次，足見其下
            手之重，故依被告丙○○此種使用凶器之方法，何能謂其無殺人之決心
            。
          ３再查證人即離譜餐廳之員工，負責該餐廳廚房及出納工作之乙○○於原
            審八十九年二月二十一日調查時供稱：其為該餐廳之出納兼廚房，該餐
            廳共有三把刀，一把在廚房，二把在吧台當雕刻刀，在被害人洪宇志被
            殺害過程中此三把刀均未被他人拿走（原審卷第一二０頁、第一二五頁
            及第一二六頁訊問筆錄參照），且證人即離譜餐廳之員工辛○○於原審
            法院八十九年四月二十八日調查時亦供稱其可以確定被告丙○○並不是
            從該餐廳之吧台內抽一把刀子出來（見原審卷第二三八頁訊問筆錄參照
            ），且於本件案發後，檢察官亦從離譜餐廳之現場扣得三把刀子（偵查
            卷第二四五頁參照），更足徵離譜餐廳內之刀子並沒有短少，則由證人
            乙○○及辛○○上開供述以觀，被告丙○○於本院、本院前審及原審調
            查、審理中一再辯稱其係從離譜餐廳之吧台內隨手抽出一把刀子抵抗被
            害人洪宇志等人之圍毆一節，即委無可採，可徵被告丙○○係自外攜帶
            刀子一把進入離譜餐廳，並基於殺人之犯意而殺害被害人洪宇志。
      綜上所述，本院基於（一）被害人洪宇志所受傷害部位均為人體之致命部位、
      （二）被害人洪宇志所受傷害程度為被告丙○○自其正面主動攻擊，且其創傷
      程度均甚為嚴重足以致命及（三）被告丙○○係自外攜帶凶器即前述長度、寬
      度之刀子一把進入離譜餐廳，並先後在被害人洪宇志之頸部及前胸部下刀二次
      等情況證據，已得有被告丙○○係基於殺人之犯意而出手殺害被害人洪宇志之
  百分之百確信，被告丙○○及其選任辯護人所辯前開各節均尚難認為可採，是
      被告丙○○基於殺人之故意而出手殺害被害人洪宇志之訴訟上待證事實已可得
      認定。
  二、被告丙○○於下手殺害被害人洪宇志時，究有無陷於精神耗弱之狀態：
      本院按精神是否耗弱，固指行為當時之精神狀態而言（最高法院二十六年渝上
      字第二三七號判例、四十八年台上字第一四八六號判例參照），「惟行為當時
      之精神狀態究竟如何，往往未必徒憑事後精神狀態所可追溯鑑定真確，事實審
      法院仍非不得視個案情節，綜合被告行為當時各種言行表徵，就顯然未達此程
      度之精神狀態者，逕行判斷，並非對是否精神耗弱之認定，概須送請醫學專家
      鑑定，始得據為審斷之基礎。」（原審卷附最高法院八十八年度台上字第九三
      ０號判決參照），經查：
    （一）證人乙○○於原審法院八十九年二月二十一日調查時供稱當被告丙○○殺
          害被害人洪宇志後發現其正打電話，竟然對其詢問：玉玫，你是不是在打
          電話報警，還問廁所有沒有人（原審卷第一二三頁正面訊問筆錄參照）；
          另於八十八年十月二十六日凌晨三時五十分左右（即案發後僅約四十分鐘
        ），被告丙○○亦打一通電話給證人乙○○謂：警察到了吧，是否叫了救
          護車，並要乙○○只要聽著電話，不要出聲，接下來其又謂：玉玫妳和小
          賴（即證人辛○○）當做什麼事都沒有發生，什麼事都不要講，我現在人
          已在台中，亦業據乙○○於檢察官偵查中供述明確（偵查卷第一一０頁訊
          問筆錄參照）；
    （二）證人丁○○於本院前審結證稱：「（問：案發後丙○○有請你打電話報警
          ？）沒有，我直接送死者到醫院去。」、「（問：丙○○有無詢問死者傷
          勢？）他有打手機給我，約在我送死者到醫院沒多久，他打電話給我，他
          問我人在何處，我說在醫院，我說洪宇志在醫院急救你要不要過來看看，
          他就把電話切了，後來有打了二、三通電話我不敢接，他還另外問我說向
          警察說些什麼，我說什麼都沒講。」等語（見本院八十九年上重訴字第三
          一號卷八十九年九月二十八日筆錄）；
    （三）被告丙○○於檢察官偵查中供稱其用以行凶用之刀子一把，是在其坐計程
          車離開案發現場後，在台北市市○○道、敦化南路一帶下車，將該把刀子
          丟棄（相驗卷第三六頁訊問筆錄參照）；
      則由上開證據資料以觀，被告丙○○於行凶完畢，發現證人乙○○在打電話，
      竟然可以問乙○○是不是在打電話報警，並問乙○○餐廳廁所有沒有人，且又
      打電話向證人乙○○表示警察是否已到場處理、救護車是否已經來了，還要證
      人乙○○當作什麼事都沒發生，什麼事都不要說，又打手機給丁○○，問丁○○人在何處，向警察說些什麼，並且在離開命案現場後，會將其行凶所用之刀
      子一把丟棄，顯然其整個人之心神狀態於其行為當時並無任何精神耗弱之問題
      ，反而於其行為當時之意識相當清楚，故方會向證人乙○○當面表示上開言語
      及又打電話向乙○○為前述言語之表達，並進而自動將凶刀丟棄，被告丙○○
      及其選任辯護人辯稱其於行為當時已達精神耗弱之狀態一節，顯非可採。
  四、被告丙○○是否出於正當防衛：
      按所謂「正當防衛」，係指對於現在不法之侵害，而出於防衛自己或他人權利
      之行為，被告雖一再辯稱係出於自衛，惟被告丙○○所持以用以殺害被害人洪
      宇志之刀子並非自離譜餐廳中取得，而係其自外攜帶進入該餐廳部份，已有如
      前述，而被告丙○○自外攜帶刀子一把進入該餐廳後，因洪宇志問其是否來收
      保護費，而與洪宇志發生口角爭執，嗣即持刀撲向被害人洪宇志將被害人洪宇
      志殺害一節，又據被告丙○○自承在卷，核與證人辛○○於偵查中稱，丙○○
      他來就毆打死者，他有將手舉起來，往下搥死者。證人丁○○於原審調查庭中
      稱，丙○○第二次進到店裡，：：，我認為他們要打架等語（見偵卷八十八年
      十二月一日訊問筆錄、原審八十九年二月二十一日調查筆錄），大致相符。顯
      見被告行兇時，並無何不法侵害存在，其上開殺人犯行，尚難認係正當防衛或
      防衛過當，被告所辯毫無可取。
參、綜上所述，被告丙○○確實基於殺人之犯意而殺害被害人洪宇志，其殺害被害人
    洪宇志之事證明確，犯行堪以認定。
肆、又本件被告罪證已臻明確，被告丙○○之選任辯護人猶聲請傳訊證人丁○○、乙○○到庭對質，由辯護人實施交互詰問。經查本件被告殺人之犯罪事實既已臻明
    確，本院前審亦已傳訊證人丁○○、乙○○並筆錄在卷（見本院八十九年上重訴
    字第三一號卷八十九年九月二十八日筆錄），證人丁○○於本院前審證稱：「我
    很害怕被告報復，我不敢出庭，：：，為了這案子我得了憂鬱症，我在看醫生。
    」、「我害怕，而且我在警訊、偵查中及原審法院我都已講，不知道還要講什麼
    。」、「希望不用再傳我，我壹個星期瘦一、二公斤，只要收到傳票我就睡不著
    覺，（落淚）」等語（見同上筆錄）；證人乙○○亦稱：「希望不要再傳我出庭
    ，我很害怕他們報復我們。」等語（見同上筆錄），再參諸原審法院訊問證人丁○○、乙○○時，被告丙○○之辯護人已有在場（見原審卷第一一九至一三三頁
    ），本院前審並已就上述二證人之證詞進行辯論，則本院認無再傳訊由辯護人實
    施交互詰問之必要併此明。
伍、至臺北市政府警察局函送之受理本案紀錄單報案內容欄雖載「打架受傷」；處理
    情形欄記載：「被害人因細故被其所認識之人以破酒瓶劃傷脖子」，及台北市政
    府消防局函送之救災救護指揮中心服務紀錄表所載報案人「林」、服務經過為「
    係摔兇傷，傷者：：係被酒瓶插到頸部，生命徵象微弱，：：」各等情（均附本
    院卷第一宗），惟所載均與前揭事證不符，且該紀錄單係依據乙○○（誤載為梅
    ）之電話報案所載，而證人乙○○於案發當時所以未照實陳述，依其於本院前審
    結證時稱：「我當時是怕麻煩，想說不要講好了，：：」等語（見本院八十九年
    上重訴字第三一號卷八十九年九月二十八日乙○○訊問筆錄），足徵該單所載有
    關被害人被害經過與事實不符，不足為認定事實之依據。又證人即接獲報案前往
    執行職務之警員陳明輝於本院前審到院結證稱：「（問：對服務紀錄表所載是何
    依據？）是根據現場小姐向我們講被酒瓶刺到，有看到地上有酒瓶，至於是否酒
    瓶插到頸部我不清楚，我是聽小姐講的。」、「（問：小姐是何人？）我不記得
    了。」等語（見本院八十九年上重訴字第三一號卷九十年一月四日筆錄），亦足
    徵該服務紀錄表所載被害人受傷情形僅係依據現場林小姐所講而為記載，並非被
    害人實際被害情形，均不足為被告有利之認定，至被告丙○○確係持刀殺人，已
    如前述，是辯護人請求函調國軍松山醫院處理記錄及傳訊急診醫生，以瞭解被害
    人之傷口係刀傷或破酒瓶穿刺傷，核無必要，併說明之。
陸、再者，本院前審依被告選任辯護人之聲請，傳訊證人張開忠（證稱當時在休息，
    整個過程沒看到，見本院八十九年上重訴字第三一號卷八十九年九月二十七日、
    十月十一日筆錄）、銀生（僅證稱被告庚○○當天有打電話聯絡，談介紹保險
    之事，仍不足證明被告無上開犯行，見本院八十九年上重訴字第三一號卷八十九
    年九月二十七日筆錄）、陳明輝、陳有財、蕭文賢、蔡妤馨（以上見本院八十九
    年上重訴字第三一號卷九十年一月四日筆錄）、陳信義（本院八十九年上重訴字
    第三一號卷九十年一月三十一日筆錄），又本院亦依選任辯護人之聲請傳訊證人
    壬○○及甲○○（見本院九十一年一月十一日訊問筆錄），惟依彼等所證，均不
    足為被告有利之認定，併此敘明。
柒、至最高法院發回意旨略謂：(一)本院前審判決事實欄載述庚○○與洪宇志發生口角
    後，即萌生殺意，而以電話聯絡已自該餐廳離去之丙○○，要丙○○儘速返回該
    餐廳，「並於回餐廳時攜帶刀子一把將洪宇志殺害」（見原判決第二頁第十四、
    十五行）；復於理由內謂丙○○係於庚○○對外撥打電話一通，並係庚○○於該
    通電話中最後一句話說：「你趕快過來」後之五到十分鐘，即自外進入前揭餐廳
    等情，已據證人丁○○、乙○○、辛○○於偵審中供述明確（見原判決第十六頁
    第二至八行）。而以之作為庚○○應與丙○○共負殺害洪宇志罪責之依據。然據
    丁○○證稱：當時伊僅聽到庚○○向對方說「你趕快過來」，至於其他通話內容
    則未注意聽（見偵查卷第一○五頁、原審卷(一)第一六九頁）；另乙○○、辛○○
    證述：當時庚○○與對方之通話內容，伊等並未聽到等情（見偵查卷第一○八頁
    、第一審卷第二三八頁）。則如何謂庚○○曾於電話中要丙○○「於回餐廳時攜
    帶刀子一把將洪宇志殺害」﹖不無疑義。(二)本院前審判決謂庚○○於前揭時間，
    因保護費問題，與洪宇志發生爭執後，即萌生殺意，而以電話聯絡已自該上開餐
    廳離去之丙○○，要丙○○攜帶刀子儘速返回該餐廳，將洪宇志殺害。旋丙○○
    持長型刀一把，返回該餐廳。見庚○○將其所坐位置之桌子翻倒後，即持刀殺害
    洪宇志，而就上訴人等論以共同殺人罪。然丙○○與洪宇志有無宿怨﹖其原有無
    殺害洪宇志之意思﹖何以起意殺害洪宇志﹖是否係受庚○○之教唆所致﹖庚○○
    於案發當時將其所坐位置之桌子翻倒之用意為何﹖其於丙○○持刀殺害洪宇志之
    過程中，有如何犯意之聯絡分擔犯罪行為之實施﹖均非無疑云云。惟因本院認定
    庚○○並非本案共犯（詳如後述），是最高法院發回意旨所質疑諸點，自無從再
    予審酌，併此敘明。
捌、按被告丙○○基於殺人之犯意，持刀將被害人洪宇志殺害，而使被害人洪宇志因
    此而死亡之行為，核係犯刑法第二百七十一條第一項之殺人既遂罪。查被告丙○○前於八十六年八月間，因犯傷害案件，經本院判處有期徒刑四月，經檢察官簽
    發執行指揮書發監執行，於八十七年四月一日執行完畢，此有台灣高等法院檢察
    署刑案紀錄簡覆表一紙在卷足憑，其於受有期徒刑之執行完畢後五年以內，再犯
    本件有期徒刑以上之上開二罪，依刑法第四十七條規定，係屬累犯，應加重其刑
    （所犯前開殺人罪，其法定刑為死刑、無期徒刑部分依刑法第六十四條第一項、
    第六十五條第一項規定不得加重）。
玖、原審據以論罪科刑，固非無見。惟查：原判決認定本件係被告丙○○與庚○○共
    同謀議殺人，與事實不符，尚有違誤。被告丙○○上訴意旨，否認有殺人之犯意
    ，雖無足取，然原判決既有如上可議之處，自應由本院將原判決關於丙○○、庚○○殺人部分撤銷改判。爰審酌被告丙○○之犯罪手段、智識程度、犯罪所生危
    險、犯罪所造成傷害、迄未與被害者洪宇志家屬為民事和解及其犯後態度等一切
    情狀，量處如主文所示之刑，並依刑法第三十七條第一項「宣告死刑或無期徒刑
    者，宣告褫奪公權終身。」規定，宣告褫奪公權終身。
乙、被告庚○○部分：
壹、公訴意旨略以：八十八年十月二十六日凌晨一時許，庚○○與其友人張開忠台北
    市○○區○○路二八０號一樓之「離譜音樂餐廳」（以下稱離譜餐廳）消費。因
    丙○○與庚○○係舊識，二人把酒言歡後，丙○○乃先行離去。同日（二十六日
    ）凌晨二時許，該餐廳之老闆洪宇志亦偕同友人戊○○、己○○至該餐廳消費，
    洪宇志原坐另外一桌，惟因洪宇志與庚○○亦本認識，洪宇志遂與庚○○、張開
    忠同坐一桌喝酒聊天。嗣洪宇志與庚○○二人因保護費問題而發生口角爭執，庚○○即打行動電話予丙○○，教唆丙○○儘速返回該餐廳殺害洪宇志，約過十分
    鐘，即同日凌晨三時十分許，丙○○遂持乙把寬度約為一點五公分至二點五公分
    寬之單刃刀至前開餐廳，丙○○即出言謂：「誰敢惹我大哥，有事我來承擔，我
    來坐牢。」等語，並基於殺人之故意，持刀往洪宇志之右胸猛刺一刀，再向洪宇
    志頸部橫割一刀，致洪宇志因前頸及右胸切割穿刺傷大量出血休克死亡。因認被
    告庚○○涉犯刑法第二百七十一條第一項之教唆殺人罪云云
貳、按犯罪事實應依證據認定之，無證據不得推定其犯罪事實。又不能證明被告犯罪
    者，應諭知無罪之判決，刑事訴訟法第一百五十四條、第三百零一條第一項分別
    定有明文。又事實之認定，應憑證據，如未能發現相當證據，或證據不足以證明
    ，自不能以推測或擬制之方法，為裁判基礎，最高法院四十年台上字第八六號著
    有判例可資參照；且認定犯罪事實所憑之證據，雖不以直接證據為限，間接證據
    亦包括在內，然而無論直接證據或間接證據，其為訴訟上之證明，須於通常一般
    之人均不致有所懷疑，而得確信其為真實之程度者，始得據為有罪之認定，倘其
    證明尚未達到此一程度，而有合理之懷疑存在而無從使事實審法院得有罪之確信
    時，即應由法院為諭知被告無罪之判決，最高法院七十六年台上字第四九八六號
    亦著有判例足參。次按刑法上之共同正犯，以有犯意連絡及行為分擔為要件。所
    謂犯意連絡乃指以自己共同犯罪之意思而參與犯罪或謀議，故而共同正犯之行為
    人必先具有共同犯罪之「認識」而後方有犯意連絡可言。
參、查本件公訴人認被告庚○○係犯刑法第二百七十一條第一項之教唆殺人罪，無非
    係以（一）證人丁○○於偵查中證稱：被告庚○○打行動電話出去，最後一句話
    為：你趕快過來。核與證人乙○○、辛○○於偵查中所證之情節相符。（二）被
    告丙○○對被告庚○○極其順從，為證人乙○○、丁○○於偵查中陳稱。且被告
    二人於八十八年九、十月間，電話往來尚屬頻繁等情，亦有中華電信股份有限公
    司、台灣大哥大股份有限公司之通話紀錄在卷可按。訊據被告庚○○，堅決否認
    有何公訴人所指之犯罪事實，辯稱：我並沒有打電話給丙○○，我是看到丙○○
    與洪宇志扭打在一起，才過去把他們拉開，我並沒有教唆或與丙○○共同殺人等
    語。
肆、經查：
   一、丁○○雖於偵查中證稱，當時伊僅聽到庚○○向對方說「你趕快過來」，然
       其並稱，至於其他通話內容則未注意聽（見偵查卷第一○五頁、原審卷(一)第
       一六九頁）；另乙○○、辛○○證述：當時庚○○與對方之通話內容，伊等
       並未聽到等情（見偵查卷第一○八頁、第一審卷第二三八頁）。辛○○亦於
       本院調查時復為如上陳述（見本院九十年九月二十一日訊問筆錄），觀諸上
       開證詞，實無法知悉庚○○曾於電話中要丙○○「於回餐廳時攜帶刀子一把
       將洪宇志殺害」，是尚難以前揭證人證詞，遽謂庚○○有教唆丙○○殺害洪
       宇志之犯行。
   二、揆諸前揭法條及判例所示，無確切之證據不得推定犯罪事實。茲上開中華電
       信股份有限公司、台灣大哥大股份有限公司之通話紀錄，充其極僅能證明庚○○與丙○○於八十八年九、十月間，電話往來頻繁，與本案無涉，斷不能
       執此推斷庚○○有教唆丙○○殺害洪宇志之犯行。況依庚○○案發當日所使
       用之0000000000號碼行動電話之通聯紀錄，並無與被告丙○○通話之紀錄此
       有被告所提行動電話通聯紀錄表一紙在卷足稽，是無法證明庚○○有教唆丙○○殺害洪宇志之犯行。
伍、綜上所述，本件既復查無任何積極證據足認被告庚○○有公訴人所指之上述教唆
    殺人犯行，揆諸前揭說明，本件不能證明被告庚○○犯罪，自應為無罪之諭知。
陸、原審未予詳酌而予被告庚○○科刑之諭知，尚有未合。被告上訴，否認犯罪指摘
    原判決不當，為有理由，自應由本院將原判關於被告庚○○部分撤銷，改諭知被
    告無罪之判決。
據上論斷，應依刑事訴訟法刑事訴訟法第三百六十九條第一項前段、第三百六十四條
、第三百零一條第一項、第二百九十九條第一項前段、刑法第二百七十一條第一項、
第四十七條、第三十七條第一項，判如主文。
本案經檢察官李進誠到庭執行職務。
中    華    民    國    九十一    年      三        月        二十      日
                              臺灣高等法院刑事第八庭
                                  審判長法  官  陳  祐  治
                       法  官  沈  宜  生
                                        法  官  楊  炳  禎
右正本證明與原本無異。
如不服本判決應於收受送達後十日內向本院提出上訴書狀，其未敘述上訴之理由者並
得於提起上訴後十日內向本院補提理由書（均須按他造當事人之人數附繕本）。
                                        書記官  廖  素  花
中    華    民    國    九十一    年      三        月        二十二    日
附錄：本判決論罪科刑法條全文
刑法第二百七十一條
一殺人者，處死刑、無期徒刑或十年以上有徒刑。
二前項之未遂犯罰之。
三預備犯第一項之罪者，處二年以下有期徒刑。
